【裁判字號】    98,訴,689
【裁判日期】    981130
【裁判案由】    塗銷土地所有權移轉登記
【裁判全文】
臺灣新竹地方法院民事判決               98年度訴字第689號
原      告  中國信託商業銀行股份有限公司
法定代理人  丁○○○○
訴訟代理人  甲○○
被      告  乙○○
被      告  丙○○
上列當事人間塗銷土地所有權移轉登記事件，本院於民國98年11
月26日辯論終結，判決如下：
    主      文
被告間就新竹縣竹東鎮○○○段七一九建號之建物，門牌號碼新
竹縣竹東鎮○○路○段十一巷八號六樓之房屋，於民國九十六年
十月二十三日所為贈與行為暨所有權移轉行為應予撤銷。
被告丙○○就前項所示之建物於民國九十六年十月二十三日以贈
與為登記原因向新竹縣竹東地政事務所辦理之所有權移轉登記應
予塗銷，並回復登記為被告乙○○所有。
訴訟費用由被告負擔。
    事實及理由
壹、程序方面
    本件被告乙○○、丙○○經合法通知，未於言詞辯論期日到
    場，核無民事訴訟法第386 條各款所列情形，爰依原告聲請
    ，由其一造辯論而為判決。
貳、實體方面
一、原告起訴主張：
（一）被告乙○○於民國（下同）93年2 月18日向原告請領信用
      卡使用，依約被告即得於特定商店記帳消費。卡號：0000
      000000000000，卡別：VISA。惟被告乙○○至97年3 月23
      日止累計本金新台幣（下同）47,878元、循環利息529 元
      ，共計48,407元未為支付。依約除應給付上開消費款項外
      ，另應給付自最後繳款截止日即97年3 月23日之翌日起至
      清償日止，按年息20﹪計算之利息。
（二）被告乙○○於94年9月16日向原告借款450,000元，約定分
      84期攤還，並訂於每月23日為攤還日，未按期攤還本息時
      ，自遲延日起至清償日止，依應繳金額按年息20﹪加付違
      約金。惟被告乙○○於借款後至97年3 月23日止，即未依
      約清償款項，尚餘本金358,955元、違約金232元，總計35
      9,187 元。依約除應給付上開消費款項外，另應給付自最
      後繳款截止日即97年3 月23日之翌日起至清償日止，按年
      息20﹪計算之違約金。並依兩造約定書第4條第2款之規定
      ，被告乙○○應即喪失期限利益，債務視為全部到期。
（三）被告乙○○於93年7月12日向原告借款216,000元，約定自
      93年7月12日起至97年7月12日止循環動用，利息按年息18
      .25 ％採固定利率計付，屆期本息如數清償。於貸款有效
      期間屆滿時，遲延履行給付本金或利息時，除仍按上開利
      率計息外，另按年息1.75﹪計算之違約金，並約定如有停
      止付款或拒絕承兌或付款者，或任何一宗債務不依約清償
      本金或付息者…等情形，債務視為全部到期，此有被告立
      具同一內容之借據暨約定書交與原告收執為證。詎料，被
      告乙○○於97年4 月29日後即未依約清償本息，總計尚欠
      245,713 元及自97年4 月30日起按年息18.25 ％計算之利
      息及違約金等迄未清償，依法債務人自應負清償責任。
（四）嗣後，原告發覺被告乙○○所有位於新竹縣竹東鎮○○○
      段719 建號之建物，門牌號碼新竹縣竹東鎮○○路○段11
      巷8號6樓房屋，業於96年10月23日以贈與為原因，移轉所
      有權並登記予被告丙○○，致被告乙○○名下已無其他財
      產足資清償對原告之債務。
（五）按消費借貸契約一經成立，債務人所有之財產即為債權人
      之總擔保，如所為之處分財產行為，致積極財產顯形減少
      ，而害其債權無法獲償者，即屬詐害行為，依民法第244
      條第1 項之規定：「債務人所為之無償行為，有害及債權
      者，債權人得聲請法院撤銷之。」查被告乙○○自96年間
      即未依約繳款，96年10月23日將系爭房地無償贈與被告丙
      ○○，並於96年10月23日完成所有權移轉登記，而系爭房
      地為被告乙○○之責任財產，竟以夫妻贈與為原因移轉登
      記予被告丙○○，致被告乙○○之積極財產顯形減少。
（六）為此聲明：
  １、被告乙○○、丙○○間就位於新竹縣竹東鎮○○○段719
      建號之建物，門牌號碼新竹縣竹東鎮○○路○段11巷8號6
      樓房屋，於96年10月23日以贈與為登記原因所為之所有權
      移轉登記行為，其贈與之債權行為及移轉登記之物權行為
      ，均應予撤銷。
  ２、被告丙○○就新竹縣竹東地政事務所於96年12月23日，以
      96年東地字第214630號收件，就前項土地、建物所為之所
      有權移轉登記，應予塗銷，並回復所有權移轉登記予被告
      乙○○。
  ３、訴訟費用由被告等連帶負擔。
二、被告經合法通知，未於言詞辯論期日到場，亦未提出書狀作
    何聲明或陳述。
三、本院之判斷：
（一）原告主張之事實，業據其提出信用卡申請書暨約定條款、
      簡易通信貸款申請書暨約定書、帳務明細、客戶消費明細
      表、現金卡申請書、放款帳戶還款交易明細、建物登記謄
      本、新竹縣竹東鎮地政事務所異動索引及戶籍謄本等件為
      證，被告乙○○、丙○○未於言詞辯論期日到場，亦未提
      出書狀作何有利於己之聲明或陳述，以供本院審酌，本院
      依調查證據之結果及斟酌全辯論意旨，堪認原告主張為真
      。
（二）按債務人所為之無償行為，有害及債權者，債權人得聲請
      法院撤銷之。債權人依第1項或第2項之規定聲請法院撤銷
      時，得並聲請命受益人或轉得人回復原狀，民法第244 條
      第1項、第4項本文分別定有明文。而所謂「有害及債權」
      ，係指債務人陷於無資力之狀態而言，最高法院95年台上
      字第1741號判決意旨可參。次按民法第244條第1項所定之
      撤銷訴權，非先經債權人訴請撤銷債務人與第三人之無償
      行為，尚不得逕行塗銷其所有權登記；又依民法第244 條
      規定請求法院撤銷者，不特及於債權行為，即物權行為亦
      無例外，最高法院著有56年台上字第347 號判例、48年台
      上字第1750號判例可資參照。查被告乙○○積欠原告共計
      653,307 元之信用卡消費款、個人信用貸款及利息、違約
      金迄未清償等情，已如前述，而被告乙○○將其所有位於
      新竹縣竹東鎮○○○段719 建號之建物、門牌號碼新竹縣
      竹東鎮○○路○段11巷8號6樓房屋，贈與予其妻即被告丙
      ○○，有系爭建物之登記謄本及異動索引上之記載可明，
      乃減少財產之行為，致其所餘財產有無法完全清償對原告
      債務之虞，因而有害及原告之債權。是以，被告二人間之
      贈與行為以及所有權移轉登記行為，顯然有害於原告債權
      之完全受償，原告請求撤銷被告間之無償贈與行為與物權
      登記行為，並請被告丙○○塗銷登記回復為被告乙○○所
      有，於法堪屬有據。
（三）綜前所述，本件原告依民法第244條第1項之規定，既得撤
      銷被告兩人間之贈與行為，並聲請命被告等回復原狀，則
      原告請求撤銷被告乙○○與被告丙○○間就如系爭坐落新
      竹縣竹東鎮○○○段719 建號之建物、門牌號碼新竹縣竹
      東鎮○○路○段11巷8號6樓房屋所為之贈與行為，及被告
      丙○○應將如上開建物之所有權移轉登記予以塗銷，並回
      復登記為被告乙○○所有，均無不合，應予准許。
四、據上論結，原告之訴為有理由，依民事訴訟法第385條第1項
    前段、78條、第85條第1項前段，判決如主文。
中    華    民    國    98    年    11    月    30    日
                  民事第一庭    法  官  陳順珍
以上正本係照原本作成。
如對本判決上訴，須於判決送達後20日內向本院提出上訴狀。
中    華    民    國    98    年    12    月    4     日
                                書記官  陳筱筑


司法院資訊處製作；財團法人民間司法改革基金會備份。
